臺灣士林地方法院民事判決　八十九年度重訴字第五六四號
　　原　　　告　　陳清雅
　　被　　　告　　甲○○
右當事人間損害賠償事件，本院判決如左：
    主    文
原告之訴及其假執行之聲請均駁回。
訴訟費用由原告負擔。
    事實及理由
一、原告主張：被告於民國八十四年七月十六日，與原告訂約買受坐落台北市○○區
    ○○段二小段二七０地號土地及其上門牌號碼台北市○○區○○路九一號房屋（
    以下簡稱系爭房屋），後於八十六年二月十六日兩造就系爭房屋重新訂立買賣合
    約，約定買賣價金為新台幣（下同）一千四百萬元，被告除於訂約時給付原告三
    百萬元，兩造並明定餘款一千一百萬元之分期付款方法，即自八十六年起至九十
    五年止，被告應按年於該年五月前給付一百一十萬元。被告於八十六年至八十八
    年間，依約給付原告三百三十萬元，惟自八十九年起即未依約付款，經原告於八
    十九年六月七日以高雄地方法院郵局存證信函第三五四一號催告被告應於八十九
    年六月十六日前給付一百一十萬元，惟被告於收受該函後未予置理，故原告即於
    同年七月十日以高雄地方法院郵局存證信函四二六四號通知被告解除前開買賣契
    約。依兩造前買賣合約書約定，如有任何一方未履行合約，需接受對方提出相當
    於房屋價值之賠償，本件被告給付遲延顯已違約，故依約定，被告應即賠償原告
    系爭房屋價值即一千四百萬元之損害，扣除被告前已支付之六百三十萬元，被告
    尚應賠償原告七百七十萬元違約金，爰起訴請求。並聲明：（一）被告應給付原
    告七百七十萬元及自起訴狀送達翌日起至清償日止，按年息百分之五計算之利息
    。（二）原告願供擔保請准宣告假執行。
二、被告則以：兩造買賣契約業因被告遲延給付價金而經原告解除契約等情，被告並
    無爭執，惟兩造於合約中有關違約金之約定，應係屬損害賠償額預定性質之違約
    金，故若原告未因債務不履行而受有損害時，自不得請求，且違約金過高者，依
    民法第二百五十二條之規定，法院亦得依職權酌減。本件原告並非建築業者，系
    爭房屋所有權、使用權亦未因買賣而移轉與被告，是以原告並未因被告不履行契
    約而受有損害，而系爭房屋之於八十六年間及九十一年間之價格，經鑑定結果雖
    有下跌之情形，惟房地產價格下跌乃受市場機能所牽制，非兩造所得左右，亦不
    得作為違約金是否過高之標準等語，資為抗辯。並聲明：（一）原告之訴駁回。
    （二）如受不利判決，被告願供擔保，請准免假執行。
三、原告主張兩造前於八十四年七月十六日，就系爭房屋訂立買賣契約，後於八十六
    年二月十六日重新訂約，約定價金為一千四百萬元，被告除於訂約時給付原告三
    百萬元外，兩造並明定餘款一千一百萬元自八十六年起至九十五年止，由被告按
    年於該年五月前給付一百一十萬元。而被告已於八十六年至八十八年間，依約給
    付原告三百三十萬元，惟自八十九年起即未依約付款，經原告於八十九年六月七
    日以高雄地方法院郵局存證信函第三五四一號催告被告應於八十九年六月十六日
    前給付一百一十萬元，因被告於收受該函後未予置理，原告即於同年七月十日以
    高雄地方法院郵局存證信函四二六四號通知被告解除前開買賣契約等事實，業據
    原告提出合約書、存證信函、掛號郵件收件影本為證，且為被告所不爭執，故原
    告此部分之主張，自堪信為真實。
四、另原告主張，依兩造合約約定：「如有任何一方未履行合約，需接受對方提出相
    當於房屋價值之賠償」，故兩造就違約時，訂有以房屋價值一千四百萬元之懲罰
    性違約金之約定。經查，被告雖不否認兩造有以房屋價值作為違約金之約定，惟
    辯稱該違約金乃為損害賠償額預定之性質，如原告無損害，自不得請求，且違約
    金過高，法院亦可依職權酌減等語。惟按當事人得約定債務人於債務不履行時，
    應支付違約金。違約金，除當事人另有訂定外，視為因不履行而生損害之賠償總
    額。但約定如債務人不於適當時期或不依適當方法履行債務時，即須支付違約金
    者，債權人除得請求履行債務外，違約金視為因不於適當時期或不依適當方法履
    行債務所生損害之賠償總額。民法第二百五十條定有明文。故當事人間約定之違
    約金究屬懲罰性違約金或損害賠償額預定性違約金，本應依當事人之意思定之，
　　如無從依當事人之意思認定違約金之性質，則依前開規定視為因不履行而生損害
　　賠償之總額。本件原告雖主張系爭違約金之規定係屬懲罰性違約金性質，然為被
　　告否認，而依兩造前開合約書文義，亦無從認定兩造確有約定懲罰性違約金之合
　　意，是依民法第二百五十條第二項規定，兩造前開違約金之約定，為損害賠償額
　　預定性質之違約金，堪以認定。
五、按約定之違約金過高者，法院得減至相當之數額，民法第二百五十二條定有明文
    。又當事人約定契約不履行之違約金過高者，法院固得依民法第二百五十二條以
    職權減至相當之數額，惟是否相當仍須依一般客觀事實、社會經濟狀況及當事人
    所受損害情形，以為酌定標準；約定之違約金是否過高、應就債務人若能如期履
    行債務時，債權人可得享受之一切利益為衡量之標準，而非以僅約定一日之違約
    金額若干為衡量之標準。最高法院四十九年台上字第八０七號、五十一年台上字
    第一九號分別著有判例可稽。原告主張被告應以系爭房屋買賣價格一千四百萬元
    作為違約金，經扣除被告已交付之六百三十萬元，被告尚應給付原告七百七十萬
    元違約金云云。經查：原告雖非房屋建築或銷售業者，並無銷售之支出，且系爭
    房屋於買賣合約訂立後，亦尚未移轉所有權及使用權與被告，故原告並無受有上
    開銷售費用或使用收益之損害，惟系爭房屋於八十六年買賣時之市場價格，經鑑
    定為一千一百一十二萬二千八百一十元，此有中華徵信所企業股份有限公司九十
    一年七月一日九十一中徵產字第０六二三號函暨所附鑑價報告書在卷可稽，兩造
    就此亦無爭執，故依該鑑定價格比較兩造約定之買賣價金可知，如被告依約履行
    ，原告應可享有二百八十七萬七千一百九十元之履行利益，再參以被告本應於八
    十九年五月一日前給付該年應付之分期價金一百一十萬元，卻因遲延給付，而經
    原告於同年七月十一日解除契約，故原告亦受有自八十九年五月一日至同年七月
    十日遲延利息之損害（0000000X5%X(2/12+1/12X10/31)  =10645），故被告所辯
    原告並無損害，不得請求違約金云云，顯屬無據。本院斟酌原告受有前開履行利
    益之損害二百八十七萬七千一百九十元、遲延利息之損害一萬零六百四十五萬元
    ，及參酌原告因被告不履行契約所生支出之催告、通知所需通常費用，認原告所
    稱違約金一千四百萬元過高，應依職權減至二百八十九萬元。
六、兩造約定之違約金既經本院酌減至二百八十九萬元，則原告主張被告應給付違約
    金一千四百萬元，而原告將先前收受被告交付之六百三十萬元價金充作違約金，
    經查已逾本院核減後之違約金數額，是原告主張被告尚應給付違約金餘款七百七
    十萬元，為無理由，應予駁回。原告受敗訴判決，其假執行之聲請即失所依據，
    應併予駁回。
七、據上論結，原告之訴為無理由，依民事訴訟法第七十八條，判決如主文。
中　　　華　　　民　　　國　　九十一　　年　　　八　　　月　　　九　　　日
                                    臺灣士林地方法院民事第二庭
~B法　　　官　劉穎怡
右為正本係照原本作成。
如對本判決上訴須於判決送達後廿日內向本院提出上訴狀。
中　　　華　　　民　　　國　　九十一　　年　　　八　　　月　　十二　　　日
~B法院書記官　陳雪麗
